---
title: "Análise Exploratória de Dados de Partidos e Eleições (2022-2024)"
author: "Ryan Almeida"
date: "`r format(Sys.Date(), '%d/%m/%Y')`"
lang: pt-BR
output:
  html_document:
    toc: true
    toc_float: true
    code_folding: hide
    df_print: paged
---
  
```{r setup, include=FALSE}
knitr::opts_chunk$set(
  echo       = FALSE,
  message    = FALSE,
  warning    = FALSE,
  fig.align  = "center",
  fig.width  = 14,
  fig.height = 6,
  out.width  = "100%",
  dpi        = 200
)
```
  
  
```{r, include=FALSE, warning=FALSE,message=FALSE}

library(tidyverse)

url_dados <- "https://raw.githubusercontent.com/ryallmeida/ppe/refs/heads/main/data/votacao_ideo.csv"

ordem_meso <- c("Metropolitana de Recife", "Mata", "Agreste",
                "Sertão", "São Francisco")

ordem_espectro <- c("Extrema esquerda", "Esquerda", "Centro-esquerda",
                    "Centro", "Centro-direita", "Direita", "Extrema direita")

votacao_ideo <- read_csv(
  url_dados,
  col_types = cols(
    CD_MUNICIPIO = col_integer(),
    code_muni    = col_integer(),
    NR_TURNO     = col_integer(),
    .default     = col_guess()
  ),
  show_col_types = FALSE
) |>
  mutate(
    mesorregiao = factor(mesorregiao, levels = ordem_meso),
    espectro    = factor(espectro,    levels = ordem_espectro)
  )

# Conferências
stopifnot(!anyNA(votacao_ideo$mesorregiao), !anyNA(votacao_ideo$espectro))
glimpse(votacao_ideo)

```



# Distribuição dos votos de vereador e presença de outliers


```{r, fig.cap="Figura 1. Município × partido, votos absolutos (escala log)."}

if (!require(pacman)) install.packages("pacman")
pacman::p_load(tidyverse, patchwork, scales)


escala_espectro <- scale_fill_viridis_d(
  option = "viridis", end = 0.95, name = "Espectro ideológico"
)
 
tema_base <- theme_minimal(base_size = 12) +
  theme(
    axis.text.x        = element_blank(),
    axis.ticks.x       = element_blank(),
    panel.grid.major.x = element_blank(),
    legend.position    = "bottom",
    strip.text         = element_text(face = "bold"),
    panel.spacing      = unit(1, "lines")
  )
 

cargo_alvo <- "Vereador"
turno_alvo <- 1

dados_plot2 <- votacao_ideo |>
  filter(DS_CARGO == cargo_alvo, NR_TURNO == turno_alvo, votos_total > 0) |>
  droplevels()

subtitulo <- paste0(cargo_alvo, ", ", turno_alvo, "º turno, Pernambuco, 2024. ")

subtitulo <- paste0(cargo_alvo, ", ", turno_alvo, "º turno, Pernambuco, 2024. ")


# Diagnóstico: por que ele engana (n pequeno, poucos partidos por caixa)
diagnostico_errado <- dados_plot2 |>
  group_by(mesorregiao, espectro) |>
  summarise(
    n_obs        = n(),
    n_partidos   = n_distinct(SG_PARTIDO),
    n_municipios = n_distinct(CD_MUNICIPIO),
    mediana      = median(votos_total),
    iqr          = IQR(votos_total),
    .groups = "drop"
  ) |>
  arrange(n_obs)

print(diagnostico_errado, n = Inf, width = Inf)
 
p_enganoso <- ggplot(dados_plot2,
                     aes(x = espectro, y = votos_total, fill = espectro)) +
  geom_boxplot(outlier.alpha = 0.25, outlier.size = 0.7,
               linewidth = 0.4, width = 0.75) +
  scale_y_log10(labels = label_number(big.mark = ".", decimal.mark = ",")) +
  escala_espectro +
  facet_wrap(~ mesorregiao, nrow = 1) +
  labs(
    title    = "",
    subtitle = paste0(subtitulo, ""),
    x = NULL,
    y = "Votos válidos (nominais + legenda, escala log)",
    caption = "Espectro ideológico: Bolognesi et al. (2025). Mesorregiões: IBGE"
  ) +
  tema_base +
  guides(fill = guide_legend(nrow = 1))
 
p_enganoso

```







```{r,  fig.cap="Figura 2. Município × espectro, % dos votos válidos."}


# ============================================================================
# 5. GRÁFICO B — BOXPLOT MAIS HONESTO (município x espectro, % dos votos)
# ============================================================================
 
# 5.1 Um ponto por município x espectro; espectro ausente no município = 0%
dados_esp <- dados_plot2 |>
  group_by(mesorregiao, CD_MUNICIPIO, espectro) |>
  summarise(votos = sum(votos_total), .groups = "drop") |>
  complete(nesting(mesorregiao, CD_MUNICIPIO), espectro,
           fill = list(votos = 0)) |>
  group_by(CD_MUNICIPIO) |>
  mutate(pct_votos = 100 * votos / sum(votos)) |>
  ungroup() |>
  arrange(mesorregiao, CD_MUNICIPIO, espectro)
 
# Conferência: todos os municípios com o mesmo número de linhas
print(dados_esp |> count(CD_MUNICIPIO) |> count(n))
 
# 5.2 Friedman (medidas repetidas: o mesmo município aparece em todas as
#     caixas) + W de Kendall, por mesorregião
stats_meso <- dados_esp |>
  group_split(mesorregiao) |>
  map_dfr(\(d) {
    ft <- friedman.test(pct_votos ~ espectro | CD_MUNICIPIO, data = d)
    n  <- n_distinct(d$CD_MUNICIPIO)
    k  <- n_distinct(d$espectro)
    tibble(
      mesorregiao = as.character(unique(d$mesorregiao)),
      chi2 = unname(ft$statistic),
      gl   = unname(ft$parameter),
      p    = ft$p.value,
      W    = chi2 / (n * (k - 1)),     # sem correção de empates
      n    = n
    )
  }) |>
  mutate(
    p_txt = ifelse(p < 0.001, "p < 0,001",
                   paste0("p = ", format(round(p, 3), decimal.mark = ","))),
    rotulo = paste0(
      "Friedman \u03C7\u00B2(", gl, ") = ",
      format(round(chi2, 1), decimal.mark = ","), "\n",
      p_txt, "  |  W = ", format(round(W, 2), decimal.mark = ","), "\n",
      "n = ", n, " municípios"
    ),
    mesorregiao = factor(mesorregiao, levels = levels(dados_esp$mesorregiao))
  )
print(stats_meso)
 
# 5.3 Chave horizontal "}" desenhada à mão (sem ggbrace)
caminho_chave <- function(x1, x2, y, h, n = 30) {
  xm <- (x1 + x2) / 2
  d  <- (x2 - x1) * 0.06
  t  <- seq(0, 1, length.out = n)
  a  <- t * pi / 2
 
  A <- data.frame(x = x1 + d * (1 - cos(a)),
                  y = y  + (h / 2) * sin(a))
  B <- data.frame(x = (xm - d) + d * sin(a),
                  y = y + h / 2 + (h / 2) * (1 - cos(a)))
 
  esq <- rbind(A, B)
  dir <- data.frame(x = 2 * xm - rev(esq$x), y = rev(esq$y))
  rbind(esq, dir)
}
 
y_chave <- 104   # base da chave (acima do máximo possível, 100%)
y_texto <- 115   # base do texto (acima do pico da chave)
n_esp   <- nlevels(dados_esp$espectro)
 
chaves <- stats_meso |>
  split(~ mesorregiao) |>
  map_dfr(\(s) {
    caminho_chave(0.6, n_esp + 0.4, y = y_chave, h = 8) |>
      mutate(mesorregiao = s$mesorregiao)
  })
 
textos <- stats_meso |>
  mutate(x_texto = (n_esp + 1) / 2, y_texto = y_texto)
 
# 5.4 Gráfico
p_honesto <- ggplot(dados_esp,
                    aes(x = espectro, y = pct_votos, fill = espectro)) +
  geom_boxplot(outlier.alpha = 0.25, outlier.size = 0.7,
               linewidth = 0.4, width = 0.75) +
  geom_path(data = chaves, aes(x = x, y = y),
            inherit.aes = FALSE, linewidth = 0.5) +
  geom_text(data = textos, aes(x = x_texto, y = y_texto, label = rotulo),
            inherit.aes = FALSE, vjust = 0, size = 3, lineheight = 0.95) +
  scale_y_continuous(breaks = seq(0, 100, 20),
                     labels = function(x) paste0(x, "%")) +
  escala_espectro +
  facet_wrap(~ mesorregiao, nrow = 1) +
  coord_cartesian(ylim = c(0, 138), clip = "off") +
  labs(
    title    = "",
    subtitle = paste0(subtitulo, ""),
    x = NULL,
    y = paste0("% dos votos válidos do município (", cargo_alvo, ")"),
    caption = paste0("W = W de Kendall (0 a 1). ",
                     "Espectro ideológico: Bolognesi et al. (2025). ",
                     "Mesorregiões: IBGE")
  ) +
  tema_base +
  guides(fill = guide_legend(nrow = 1))
 
p_honesto
 
 

```


```{r valores-testes, include=FALSE}
num <- function(x, d = 2) format(round(x, d), nsmall = d, decimal.mark = "{,}")

stat_txt <- function(meso) {
  s <- stats_meso[stats_meso$mesorregiao == meso, ]
  p <- if (s$p < 0.001) "p < 0{,}001" else paste0("p = ", num(s$p, 3))
  paste0("$\\chi^2_{\\text{F}}(", s$gl, ") = ", num(s$chi2, 1),
         "$; $", p, "$; $W = ", num(s$W, 2), "$; $n = ", s$n, "$")
}
```

Para cada mesorregião, aplicou-se o teste de Friedman, que compara os
*postos* da fatia de votos entre os seis campos ideológicos, tratando cada
município como um bloco (medidas repetidas). A hipótese nula é
$H_0$: os seis campos têm a mesma distribuição de $\%$ de votos.
O tamanho de efeito é o $W$ de Kendall, que varia de $0$ a $1$ e mede a
concordância entre os municípios na ordenação dos campos.


1. **Os campos ideológicos não têm a mesma fatia de votos.** Em todas as
   mesorregiões rejeita-se $H_0$ ($p < 0{,}001$). O padrão visível nos
   gráficos é que os partidos de extrema esquerda ficam próximos de $0\%$
   dos votos válidos, enquanto os campos de centro-direita e direita
   concentram as maiores fatias.

2. **A regularidade desse padrão varia por região.** O $W$ é mais alto na
   região metropolitana e na Mata e mais baixo no Agreste, no Sertão e em
   São Francisco. Ou seja, no litoral os municípios ordenam os campos de
   forma parecida, e no interior a ordem muda mais de município para
   município. Convém conferir essa descrição com os valores acima.

3. **Comparar o gráfico enganoso com o mais honesto muda a leitura.** Na
   versão município $\times$ partido, com votos absolutos, o tamanho do
   município e a mistura de partidos grandes e nanicos dominam a dispersão,
   e várias caixas repousam sobre $n$ entre $4$ e $12$ observações. Ao
   usar a fatia de votos do município por campo ideológico, incluindo os
   zeros, cada caixa passa a ter o mesmo $n$ dentro da região, e a
   diferença entre os campos aparece sem o efeito do porte.

Limitações

- **Os campos não são independentes.** Em cada município os percentuais
  somam $100\%$; se um campo sobe, outro necessariamente cai. Isso favorece
  diferenças "significativas" por construção.

- **O que a variável mede.** É a fatia de votos válidos para vereador em
  partidos classificados por especialistas, e não a ideologia dos eleitores.
  O voto para vereador é muito centrado no candidato, então a fatia de um
  campo não implica adesão programática ao partido.

# Partidos mais votados em Pernambuco (2024)

```{r}

n_top <- 15

niveis_cor <- setdiff(ordem_espectro, "Centro")
cores_espectro <- setNames(
  scales::viridis_pal(end = 0.95)(length(niveis_cor)),
  niveis_cor
)

votos_partido <- votacao_ideo |>
  filter(DS_CARGO == "Vereador", NR_TURNO == 1) |>
  group_by(SG_PARTIDO, espectro) |>
  summarise(votos = sum(votos_total), .groups = "drop") |>
  slice_max(votos, n = n_top) |>
  mutate(
    SG_PARTIDO = fct_reorder(SG_PARTIDO, votos),
    rotulo     = scales::label_number(big.mark = ".", decimal.mark = ",")(votos)
  )

p_pirulito <- ggplot(votos_partido,
                     aes(x = SG_PARTIDO, y = votos, colour = espectro)) +
  geom_segment(aes(xend = SG_PARTIDO, yend = 0), linewidth = 0.8) +
  geom_point(size = 4) +
  geom_text(aes(label = rotulo), hjust = -0.4, size = 3, colour = "grey20") +
  coord_flip() +
  scale_y_continuous(
    labels = scales::label_number(big.mark = ".", decimal.mark = ","),
    expand = expansion(mult = c(0, 0.15))
  ) +
  scale_colour_manual(
    values = cores_espectro,
    breaks = niveis_cor,
    name   = "Espectro ideológico",
    drop   = FALSE
  ) +
  labs(
    title    = "",
    subtitle = "Vereador, 1º turno, 2024. Votos válidos (nominais + legenda)",
    x = NULL,
    y = "Votos válidos",
    caption = "Espectro ideológico: Bolognesi et al. (2025)"
  ) +
  theme_minimal(base_size = 12) +
  theme(
    panel.grid.major.y = element_blank(),
    legend.position    = "bottom"
  ) +
  guides(colour = guide_legend(nrow = 1))

p_pirulito

```

# Prefeitos eleitos em 2024 em seu espectro ideológico


```{r mapa-interativo-municipios, echo=FALSE, message=FALSE, warning=FALSE, fig.align='center', out.width='100%'}
pacotes <- c("tidyverse", "sf", "geobr", "leaflet", "htmltools")
faltam  <- setdiff(pacotes, rownames(installed.packages()))
if (length(faltam) > 0) install.packages(faltam)

library(tidyverse)
library(sf)
library(geobr)
library(leaflet)
library(htmltools)
sf::sf_use_s2(FALSE)

# ---- 1. Dados do GitHub ----
url_pref <- "https://raw.githubusercontent.com/ryallmeida/ppe/refs/heads/main/data/prefeitos_eleitos.csv"

ordem_espectro <- c("Extrema esquerda", "Esquerda", "Centro-esquerda",
                    "Centro", "Centro-direita", "Direita", "Extrema direita")

prefeitos_eleitos <- read_csv(
  url_pref,
  col_types = cols(
    CD_MUNICIPIO = col_integer(),
    code_muni    = col_integer(),
    NR_TURNO     = col_integer(),
    SQ_CANDIDATO = col_character(),
    .default     = col_guess()
  ),
  locale = locale(encoding = "UTF-8"),
  show_col_types = FALSE
) |>
  mutate(espectro = factor(espectro, levels = ordem_espectro))

stopifnot(nrow(prefeitos_eleitos) > 0, !anyNA(prefeitos_eleitos$espectro))

# ---- 2. Cores fixas (#RRGGBB, sem transparencia: o leaflet exige) ----
niveis_cor <- setdiff(ordem_espectro, "Centro")
cores_espectro <- setNames(
  substr(scales::viridis_pal(end = 0.95)(length(niveis_cor)), 1, 7),
  niveis_cor
)

# ---- 3. Malha municipal (sem Fernando de Noronha) + prefeito eleito ----
mapa_pe <- read_municipality(code_muni = "PE", year = 2022, showProgress = FALSE) |>
  mutate(code_muni = as.integer(code_muni)) |>
  filter(!str_detect(name_muni, "Noronha")) |>
  left_join(
    prefeitos_eleitos |> select(code_muni, espectro, SG_PARTIDO, NM_URNA_CANDIDATO),
    by = "code_muni"
  )

# Para aqui, listando os municipios, se algum ficou sem prefeito
sem_prefeito <- mapa_pe |> st_drop_geometry() |> filter(is.na(espectro))
if (nrow(sem_prefeito) > 0) {
  stop("Municipios sem prefeito classificado: ",
       paste(sem_prefeito$name_muni, collapse = ", "))
}

mapa_pe <- mapa_pe |>
  mutate(
    cor  = unname(cores_espectro[as.character(espectro)]),
    dica = paste0("<b>", name_muni, "</b>",
                  "<br>Partido: ", SG_PARTIDO,
                  "<br>Prefeito(a): ", str_to_title(NM_URNA_CANDIDATO),
                  "<br>Espectro: ", as.character(espectro))
  ) |>
  st_make_valid() |>
  st_transform(4326)           # leaflet trabalha em latitude/longitude

stopifnot(!anyNA(mapa_pe$cor), all(nchar(mapa_pe$cor) == 7))

# ---- 4. Mapa interativo ----
leaflet(mapa_pe, height = 600) |>
  addProviderTiles(providers$CartoDB.Positron) |>      # apague esta linha para fundo liso
  addPolygons(
    fillColor   = ~cor,
    fillOpacity = 1,
    color       = "white",
    weight      = 0.6,
    label       = ~lapply(dica, htmltools::HTML),      # tooltip ao passar o cursor
    highlightOptions = highlightOptions(weight = 2, color = "grey15",
                                        bringToFront = TRUE)
  ) |>
  addLegend(
    position = "bottomright",
    colors   = unname(cores_espectro),
    labels   = names(cores_espectro),
    title    = "Espectro ideol\u00f3gico",
    opacity  = 1
  ) |>
  addControl(
    htmltools::HTML(paste0(
      "<b>Espectro ideol\u00f3gico dos prefeitos eleitos em Pernambuco</b>",
      "<br><small>2024. Passe o cursor sobre o munic\u00edpio</small>"
    )),
    position = "topleft"
  ) |>
  addControl(
    htmltools::HTML(paste0(
      "<small>Espectro: Bolognesi et al. (2025). Malha: IBGE. ",
      "Fernando de Noronha n\u00e3o entra (sem elei\u00e7\u00e3o).</small>"
    )),
    position = "bottomleft"
  )
```




















